【裁判字號】    89,易,882
【裁判日期】    890816
【裁判案由】    詐欺
【裁判全文】
臺灣彰化地方法院刑事判決                          八十九年度易字第八八二號
    公  訴  人  臺灣彰化地方法院檢察署檢察官
    被      告  戊○○
                甲○○
    共      同
    選任辯護人  林開福律師
                張仕賢律師
右列被告等因詐欺案件，經檢察官提起公訴（八十九年度調偵字第二三號），本院判
決如左:
        主    文
戊○○、甲○○均無罪。
        理    由
一、公訴意旨略以：被告戊○○、甲○○為夫妻關係，於民國八十五年七月十日起，
    由被告戊○○自任互助會首，向告訴人丙○○、乙○○、丁○○等人招攬互助會
    ，約定每人每會新台幣（下同）十萬元，採外標方式標會，會員連同連會首共計
    二十四人次，惟告訴人丙○○、乙○○、丁○○等人加入互助會後，於八十七年
    元月間，該互助會即因被告戊○○、甲○○週轉不靈而宣告停標，詎被告戊○○
    明知自己已無償債能力，竟意圖為自已不法之所有，且基於概括之犯意，先於八
    十七年元月間，以自已名義為發票人簽發票據號碼ＷＧ00000000、票載期日八十
    七年七月六日、票面金額三百萬元之本票一紙交予告訴人丙○○，復於本票到期
    日屆至時，告訴人丙○○向被告戊○○提示本票時，被告戊○○仍拒不支付票款
    ，改向告訴人戊○○佯稱: 由伊妻甲○○簽發票面金額均三十萬元之支票十張，
    共計三百萬元，以每三月為一期，分十期給付之方式予以付清云云。而被告甲○○明知自己並無財力，並知被告戊○○已陷於無償能力之境，仍基於共同為自已
    不法之所有之犯意聯絡，於八十七年八月間，自己為發票人簽發票面金額均三十
    萬元，支票號碼ＰＡ0000000、ＰＡ0000000至ＰＡ0000000、ＰＡ0000000至ＰＡ
    0000000之支票共十張交付告訴人丙○○以支付前揭三百萬元款項，嗣告訴人丙○○等人於票載期日即八十八年四月十八日前往付款人泛亞銀行太平分行提示，
    發現該票業經票據交換所公告拒絕往來，始知受騙。因認被告戊○○、甲○○涉
    有連續詐欺取財罪嫌云云。
二、本件訊據被告戊○○、甲○○均堅決否認涉有詐欺取財之犯行，被告戊○○辯稱
    ：系爭互助會係其所招攬，與被告甲○○無涉，而該互助會一向均如期開標及給
    付會款，但於剩二會次時（即八十七年年元月間，所剩告訴人丙○○所參加之一
    會次；告訴人乙○○、丁○○所共有之一會次），因週轉發生問題，故予以停標
    ，計告訴人等三人應得五百八十餘萬元會款，被告業已勉力給付二百八十餘萬元
    ，所剩三百萬元則簽發額之本票交付之，作為上開會款之額外擔保，惟本票到期
    日，被告仍無力清償，為表示誠意，再央得被告甲○○同意，由其簽發前開支票
    交付之，無奈被告夫婦所經營之公司亦發生經營困難，方造成無法如期給票款，
    惟前開所積欠之會款仍然存在，不因之免除，是被告夫婦根本未實以詐術獲得任
    何財物或利益，故被告夫婦實犯詐欺可言等語；被告甲○○則辯稱：前開互助會
    係被告戊○○所招攬，伊係其夫婦表示誠意解決會款方簽發交付前揭支票，惟公
    司亦生經營不佳之困境，故方未如期給付票款，絕無任何詐欺取財之舉等語。
三、經查：（一）按犯罪事實應依證據認之，無證據不得推定其犯罪事實；又不能證
    明被告犯罪者，應諭知無罪之判決，刑事訴訟法第一百五十四條及第三百零一條
    第一項定有明文。再按認定不利被告之事實，須依積極之證據，苟積極證據不足
    為不利於被告事實之認定，更不必有何有利之證據，最高法院著有三十年上字第
    八一六號判例可資參照。又刑法第三百三十九條第一項之詐欺取財罪，以意圖自
    已或第三人不法所有，以詐術使人將本人或第三人之物交付為成立要件。再者，
    「民法第三百二十條規定，因清償債務而對於債權人負擔新債務者，除當事人另
    有意思表示外，若新債務不履行時，其舊債務仍不消滅，被告等以上開支票及本
    票清償應給付自訴人之會款，彼此間既無另有意思表示，則該支票及本票屆期未
    兌現，依上開規定，其應給付之會款舊債務仍不消滅，被告等無法獲得免除債務
    之不法利益期明，揆諸首開說明，尚與以詐術得財產上不法利益罪之構成件有間
    ，要難令負該項罪責」，最高法院八十六年台非字第三十一判決著有明文。（二
    ）本件系爭互助會自八十五年七月十日起八十七年元月十日止之會次，均正常開
    標及給付會款，直至八十七年元月間因被告戊○○發生週轉困難，方宣告所剩兩
    個會次（即八十七年二月十日、三月十日等會次）停標，及告訴人丙○○、乙○○、丁○○等人業受領二百八十餘萬元會款等情，業據被告戊○○供明在卷，核
    與告訴人丙○○、乙○○、丁○○三人於本院審理中所陳相符，是姑不論本件互
    助會，究係被告戊○○單獨或同被告甲○○所招募，應可認定於招募之初，被告
    戊○○、甲○○應無施以任何詐術，騙取告訴人丙○○、乙○○、丁○○等人之
    金錢等行為。（三）被告戊○○、甲○○各所交付之前揭本票、支票係用以給付
    所積欠告訴人丙○○、乙○○、丁○○三百萬元會款，該本票、支票屆期遭退票
    ，不獲付款，則被告戊○○所積欠之三百萬元會款債務並不因之免除，此觀民法
    第三百二十條自明，故被告戊○○、甲○○並未因簽發交付本票、支票之舉而自
    他人處獲取財物或利益，因此，揆諸前開說明，縱被告戊○○、甲○○二人簽發
    交付本票、支票後，未使之兌現行為，有所不當，亦尚難以詐欺罪論處。綜上，
    被告戊○○、甲○○所辯，尚可採信。此外，復查無其他積極證據，足茲認定被
    告戊○○、甲○○涉有公訴人所指之詐欺取財犯行，其犯罪即屬不能證明，自應
    為無罪之諭知，以免冤抑。
據上論斷，應依刑事訴訟法第三百零一條第一項，判決如主文。
中      華      民      國      八十九      年    八    月  十六    日
                                臺灣彰化地方法院刑事第二庭
                                      法      官  洪  志  賢
右正本證明與原本無異。
如不服本判決，應於判決送達後十日內，向本院提出上訴狀（須附繕本）。
告訴人或被害人對於判決如有不服具備理由請求檢察官上訴者，其上訴期間之計算係
以檢察官收受判決正本之日期為準。
                                      法院書記官  洪  年  慶
中      華      民      國      八十九      年    八    月  二十三  日


司法院資訊處製作；財團法人民間司法改革基金會備份。
